臺灣臺中地方法院民事判決
109年度勞訴字第156號
                                      110年度勞訴字第7號
原      告  施孟甫  
訴訟代理人  鄭崇煌律師
複  代理人  林偉譽  
被      告  元濟園藝事業有限公司

法定代理人  陳子紳  
訴訟代理人  鄭志明律師
上列當事人間給付退休金、確認僱傭關係存在等事件，本院於民
國110年11月30日合併言詞辯論終結，合併判決如下：
    主      文
一、原告之訴及假執行之聲請均駁回。
二、訴訟費用由原告負擔。
    事實及理由
壹、程序部分：
一、按分別提起之數宗訴訟，其訴訟標的相牽連或得以一訴主張
    者，法院得命合併辯論。命合併辯論之數宗訴訟，得合併裁
    判。民事訴訟法第205條第1項、第2項分別定有明文。本件
    原告先於民國109年6月3日對被告提起給付退休金、給付工
    資、返還消費借貸及不當得利之訴，經本院以109年度勞訴
    字第156號受理；再於109年8月18日對被告提起確認僱傭關
    係、給付工資之訴，經本院以110年度勞訴字第7號受理。該
    2件訴訟之當事人相同，且關於給付退休金、給付工資、確
    認僱傭關係，其訴訟標的相牽連，爰依上開規定，將2件訴
    訟，為合併辯論並合併判決。
二、按訴狀送達後，原告不得將原訴變更或追加他訴。但被告同
    意者、擴張或縮減應受判決事項之聲明者，不在此限。被告
    於訴之變更或追加無異議，而為本案之言詞辯論者，視為同
    意變更或追加。民事訴訟法第255條第1項第1款、第3款、第
    2項分別定有明文。本件原告起訴（109年度勞訴字第156號
    【下稱勞訴字第156號】）時，原聲明第2項請求：被告應給
    付原告新臺幣（下同）10,400元，及自起訴狀繕本送達翌日
    起至清償日止，按年息5%計算之利息。嗣於110年6月16日以
    民事追加訴之聲明暨辯論意旨狀（勞訴字第156號卷三第85
    頁）將聲明第2項變更為：被告應給付原告20,800元，及其
    中10,400元自起訴狀繕本送達翌日起至清償日止，按年息5%
    計算之利息；其中10,400元自110年6月16日民事追加訴之聲
    明暨辯論意旨狀繕本送達翌日起至清償日止，按年息5%計算
    之利息。原告起訴後，雖變更訴之聲明，然被告並無異議，
    而為本案之言詞辯論，應視為同意變更，且原告變更訴之聲
    明請求項目之金額，核屬擴張應受判決事項之聲明，依照前
    揭規定，應予准許。
貳、實體部分：
一、原告主張：
  ㈠原告自108年1月1日至109年2月17日止受雇於被告，負責管理
    被告記帳事宜；被告自108年1月起至109年3月止，每月給付
    原告2萬元之工資。詎被告竟於109年6月24日發函通知原告
    ，以原告目前為被告之股東，並非雇用之員工，並稱原告無
    需至北區園道撿拾垃圾等工作，於109年6月1日起不予計薪
    ，如自行前往現場，係為個人自願無酬勞之工作等語為由，
    將原告解雇。然被告並未提出原告有何不能勝任工作之證據
    ，已違反解僱最後手段性原則，自不生合法終止兩造間勞動
    契約之效力，兩造間之僱傭關係仍繼續存在。被告違法解僱
    原告，拒絕受領原告提出之勞務給付，屬被告受領勞務遲延
    ，原告無補服勞務之義務，爰依民事訴訟法第247條規定，
    請求確認兩造間僱傭關係存在，並依僱傭之法律關係、民法
    第487條規定，請求被告自109年6月1日起至原告復職之前一
    日止，按月給付原告工資2萬元。
  ㈡原告自108年1月1日起受雇於被告，每月薪資為2萬元，迄至1
    09年5月31止，共17個月，被告均未依勞工退休金條例第6條
    第1項規定，為原告按月提繳1,200元至原告之勞工退休金專
    戶，致原告受有20,400元損害。爰依勞工退休金條例第31條
    第1項規定，請求被告負損害賠償責任。
　㈢被告於109年4、5月僅依原告前往北區園工作現場日數，以每
    日1,200元計算，各給付原告9,600元之工資。惟被告依約應
    按月給付原告工資2萬元，被告積欠原告109年4、5月份之工
    資差額各10,400元，共計20,800元。爰僱傭之法律關係、民
    法第482條、第486條規定，請求被告給付積欠工資20,800元
    。
　㈣被告雖抗辯兩造間並無僱傭關係存在云云。惟原告有固定之
    工作時間，且有例假、休假，亦有特別休假，原告任職被告
    期間，原告均親自履行被告交辦工作，並無代理人；原告受
    被告指揮監督，前往被告承攬工地現場作業、拍照，回報上
    傳其工作成果，供被告使用原告所拍攝之照片傳送予臺中市
    政府養工處。原告對於被告指派之工作並無自主決定空間，
    被告抗辯兩造間並非僱傭關係存在，與事實不符。
　㈤被告於107年11月29日申請設立登記，資本總額為450萬元，
    原告係出資200萬元之不執行業務股東。原告自108年10月起
    至同年12月止，為處理被告零用金收支事務，為被告代墊72
    4,605元，係被告向原告所借貸，被告迄今仍未清償，爰依
    消費借貸之法律關係，請求被告清償借款。縱被告否認兩造
    間就上開724,605元為消費借貸關係，然被告取得原告給付
    之724,605元款項，並無任何法律上之原因，爰依不當得利
    之法律關係，請求被告返還，並請求擇一為有利原告之判決
    。
　㈥聲明：
  ⒈確認兩造間之僱傭關係存在。
  ⒉被告應自109年6月1日起至原告復職日之前一日止，於次月1
    日按月給付原告2萬元，及自各期應給付之翌日（即次月2日
    ）起至清償日止，按年息5%計算之利息。
  ⒊被告應提繳20,400元至原告於勞工保險局所設立之勞工退休
    金帳戶。
  ⒋被告應給付原告20,800元，及其中10,400元自起訴狀繕本送
    達翌日起至清償日止，按年息5%計算之利息；其中10,400元
    自110年6月16日民事追加訴之聲明暨辯論意旨狀繕本送達翌
    日起至清償日止，按年息5%計算之利息。
  ⒌被告應給付原告724,605元，及自起訴狀繕本送達翌日起至清
    償日止，按年息5%計算之利息。
  ⒍願供擔保，請准宣告假執行。
二、被告答辯：
  ㈠原告自108年1月1日起至109年2月17日止，負責管理被告之收
    支及記帳，兩造間為委任關係。原告業已依據被告109年1月
    份股東會決議，於109年2月17日與被告辦理交接，兩造已合
    意停止原告提供勞務，並合意終止委任契約，兩造間自始即
    無僱傭關係存在。
  ㈡原告為被告之股東，負責管理被告收支及記帳期間，記帳時
    間與方式取決於原告本身，未接受被告指揮監督，收支與記
    帳結果係提交全體股東監督，原告卸任交接工作，亦係提付
    全體股東同意，故原告實際上為執行業務股東，其固定每月
    領取2萬元報酬，且未申報薪資費用，主要係以股東權益及
    經營目的而受任處理上開事務，與單純服從指示提供勞務獲
    取報酬有別，顯非被告僱用之員工。原告為訴外人福裕汽車
    材料有限公司（下稱福裕公司）之負責人，由福裕公司每月
    給付薪資47,000元予原告，是以原告主張其受僱於被告，顯
    已違背勞務專屬性原則。原告並未納入被告勞務組織體系，
    自行決定上下班時間，被告並無約束原告應進辦公室作帳，
    更無需向被告負責人請假，不受被告考核監督管理，應不具
    組織上從屬性。被告雖於109年4、5月各依原告前一月前往
    北區園道現場之日數各16個半日，以每日1,200元計算，各
    給付9,600元予原告。然原告前往北區園道現場向被告員工
    介紹自己為被告股東，未加入清潔維護團隊分工合作；未著
    工作服，亦未使用被告配發之清掃用具，僅自帶家用夾子及
    塑膠袋撿乾淨垃圾；非每日上午8時至下午5時於北區園道現
    場工作，且多在下午3點半以後才來，亦未於每日工作完了
    集合解散；非依被告要求而全憑己意上傳現場照片；非從事
    被告北區園道勞務標案內之澆水工作；不聽從專案負責人之
    指揮監督。凡此種種可證，原告前往被告北區園道勞務標案
    現場或拍照、或撿拾乾淨垃圾或澆水，顯與被告間缺乏勞動
    契約應具備之人格、經濟、組織上從屬性，與被告間顯非僱
    傭關係。是以，原告請求確認兩造間僱傭關係存在，並依僱
    傭之法律關係，請求被告自109年6月1日起至原告復職日前
    一日止按月給付原告2萬元、按月提繳退休金、給付工資差
    額20,800元云云，均無可採。
　㈢年終獎金並非工資，被告股東於109年1月18日決議核發包括
    股東及其他員工年終獎金，純屬獎勵性質，難謂原告領取年
    終獎金，即認定原告為被告之受僱人。且勞工保險之被保險
    人並非必然即為勞動基準法所稱之勞工，遑論各式責任險或
    意外險等商業保險。原告僅以曾為被告利益洽保之業主補償
    契約責任、僱主意外責任保險及營造綜合保險時，將自己列
    為受僱人或員工等情，反推兩造符合僱傭關係之事實及要件
    ，並無理由。
　㈣如認兩造並非委任關係而係僱傭關係，被告亦已於109年6月2
    4日依勞動基準法第11條第5款規定，發函通知原告終止兩造
    僱傭關係。被告客觀上無任何權利濫用等違反誠信原則之情
    事，為尊重企業經營權自主，原告請求確認僱傭關係及回復
    工資等節，於法無據。
　㈤原告並未舉證證明其以自有資金為被告代墊現金724,605元，
    而原告受任處理收支記帳，係連續性事務，並非每月結算收
    支盈虧後，由原告返還餘額或被告填補虧損，故原告主張以
    108年10月至12月份各月份獨立計算收入支出差額，並據此
    主張其為被告代墊款項云云，實已悖離事實及記帳原則。原
    告除未舉證證明其為被告代墊現金之事實及理由，所述亦明
    顯違背常情事理；被告籌備成立期間實收資本額為450萬元
    ，至108年4月底被告二信銀行帳戶存款尚餘100萬元以上，
    不可能如原告所述資金短缺高達847,364元。被告雖確實有
    薪資、便當油費、勞健保費及材料等費用支出之必要，然被
    告經營上之支出，由被告所收股本及業務收入支應即足，若
    真有短絀，則由被告股東3人事先共同協議暫由何人代墊，
    或對外舉債或對內增資皆可，顯然不需要原告擅作主張自行
    代墊款項，事後揭示帳冊追討之理。原告主張已明顯違反事
    理與邏輯，是原告既未舉證證明與被告達成借貸意思表示合
    致及交付金錢予被告之事實，原告據此主張兩造間有消費借
    貸關係，應屬無據。
　㈥被告否認原告有以自有資金代墊被告款項之事實存在，原告
    迄今未能舉證證明兩造間確有給付關係存在，以及損害與利
    益之間無法律上之原因，原告僅憑其自行製作帳冊其中108
    年10月至12月各月份收支差額或有虧損，稱其有為被告代墊
    現金，並據此主張被告受有利益無法律上原因，致原告受有
    損害云云，並無理由。原告係受有報酬處理被告收支記帳，
    應負善良管理人之注意義務，包括忠實義務及報告義務，一
    旦被告帳冊發生重複支出、錯帳，乃至原告宣稱以自有資金
    代墊支出等情形時，原告業已違反委任義務而生不法及債務
    不履行情事，對被告而言，係受損而非受益。是以原告主張
    不當得利請求權，請求被告返還其為被告代墊之金額，亦屬
    無據。
　㈦聲明：
　⒈原告之訴及假執行之聲請均駁回。
  ⒉如受不利之判決，願供擔保，請准宣告免為假執行。
三、兩造不爭執事項：
  ㈠被告資本額為450萬元，原告為被告之股東，出資額200萬元
    。
  ㈡原告為福裕公司之負責人。
  ㈢原告自108年1月1日起至109年2月17日止，負責管理被告除薪
    資外之支出及記帳；被告員工之薪資除108年4月份外則由被
    告法定代理人陳子紳負責發放（原告主張108年4月份薪資由
    陳子紳發放；被告主張108年4月份薪資由原告發放），被告
    支出之款項大多由陳子紳自被告帳戶提領現金後交付予原告
    發放；被告自108年1月起至109年3月止，每月給付原告2 萬
    元之報酬。
  ㈣原告於109年4、5月，分別前往被告所承攬北區園道工作現場
    各16個半日；被告於109年4、5月依原告前往日數，以每日1
    ,200元計算，各給付原告9,600元之報酬。
  ㈤被告於108年10月至12月間確有如勞訴字第156號卷二第55至6
    8頁零用金收支明細表所列之支出。
  ㈥卷附證據形式上均為真正。
四、本院之判斷：
  ㈠關於兩造間有無僱傭關係：
  ⒈按勞動契約：指約定勞雇關係而具有從屬性之契約。勞動基
    準法第2條第6款定有明文。又按勞動基準法所規定之勞動契
    約，係指當事人之一方，在從屬於他方之關係下，提供職業
    上之勞動力，而由他方給付報酬之契約，就其內涵言，勞工
    與雇主間之從屬性，通常具有：⑴人格上從屬性，即受僱人
    在雇主企業組織內，服從雇主權威，並有接受懲戒或制裁之
    義務。⑵親自履行，不得使用代理人。⑶經濟上從屬性，即受
    僱人並不是為自己之營業勞動而是從屬於他人，為該他人之
    目的而勞動。⑷組織上從屬性，即納入雇方生產組織體系，
    並與同僚間居於分工合作狀態等項特徵，初與委任契約之受
    委任人，以處理一定目的之事務，具有獨立之裁量權者迥然
    不同（最高法院96年度臺上字第2630號判決意旨參照）。
  ⒉原告為被告之股東，被告資本額為450萬元，原告出資額為20
    0萬元，此為兩造所不爭執。被告如有盈餘，原告基於股東
    身分，得依出資比例分派盈餘，與單純服從指示提供勞務獲
    取報酬之員工，顯然有別；又原告雖非被告董事，然其以股
    東身分，負責管理被告除薪資外之支出及記帳，自屬參與公
    司業務之執行；則其經濟上是否從屬於被告，即非無疑。
  ⒊原告自108年1月1日起至109年2月17日止，負責管理被告除薪
    資外之支出及記帳，並按月自被告領取2萬元之報酬；於109
    年4、5月，分別前往被告所承攬北區園道工作現場各16個半
    日，被告於109年4、5月依原告前往日數，以每日1,200元計
    算，各給付原告9,600元之報酬；固為兩造所不爭執。惟原
    告於負責管理被告除薪資外之支出及記帳事務期間，大部分
    於星期一至星期五下午2、3點至辦公室，於下午4、5點離開
    ，偶而比較忙就不會進辦公室；於109年4、5月前往被告所
    承攬北區園道工作現場期間，原告把自己當股東，並不依照
    被告該案專案負責人施岳甫之指揮做事，後來變成每天只有
    去拍照上傳，但沒有去園道清潔；此經證人施岳甫證述明確
    （110年度勞訴字第7號【下稱勞訴字第7號】卷一第357至36
    5頁）。又原告去北區園道工作現場期間大約半個月左右，
    原告介紹說他是股東，原告沒有每天到現場，亦未與在北區
    園道工作之其他被告員工一起打掃、分工；此經證人被告員
    工陳薇伊證述明確（勞訴字第7號卷一第366至369頁）。可
    見原告係基於被告股東身分，而從事上開工作，且原告得自
    行決定工作時間，並不受被告之拘束，亦不受被告之指揮、
    監督，在人格上顯然並不從屬於被告。
  ⒋被告向南山產物保險股份有限公司所投保業主補償契約/僱主
    意外責任保險，向新光產物保險股份有限公司所投保之營造
    綜合保險，均將原告列入承保人員明細，固有投保證明書、
    保險單、保險批單（勞訴字第7號卷一第339至346頁）為證
    。然公司為使其負責人、股東或其等親屬獲得保險保障，而
    將其負責人、股東或其等親屬，以員工身分參加團體保險、
    雇主意外責任保險等商業保險，實屬常見，自不能僅以被告
    將原告列名於上開保險之承保人員明細，即推論兩造間確有
    僱傭關係存在。
  ⒌此外，原告復未能提出其他證據，足資證明兩造間確實具有
    勞工與雇主之從屬性存在，則原告主張兩造間具有僱傭關係
    等語，即不可採。
  ⒍兩造間既無僱傭關係，則原告請求確認兩造間僱傭關係存在
    ，以及依僱傭之法律關係，勞工退休金條例第31條第1項之
    法律規定，請求被告自109年6月1日起至原告復職之前一日
    止按月給付原告工資2萬元，賠償勞工退休金損害20,400元
    ，給付積欠工資20,800元，均屬無據。
  ㈡關於原告得否請求返還代墊款：
  ⒈按當事人主張有利於己之事實者，就其事實有舉證之責任，
    民事訴訟法第277條前段定有明文。又民事訴訟如係由原告
    主張權利者，應先由原告負舉證之責，若原告先不能舉證，
    以證實自己主張之事實為真實，則被告就其抗辯事實即令不
    能舉證，或其所舉證據尚有疵累，亦應駁回原告之請求（最
    高法院17年上字第917號判例意旨參照）。
  ⒉被告於108年10月至12月間確有如勞訴字第156號卷二第55至6
    8頁零用金收支明細表所列之支出，108年10、11、12月分別
    支出775,760元、338,539元、760,190元，固為兩造所不爭
    執，並有被告所提出之零用金收支明細表（勞訴字第156號
    卷二第55至68頁）、原告所提出之支出與代墊款項明細表（
    勞訴字第156號卷三第52至58頁）可佐。然原告主張：原告
    自108年10月起至同年12月止，處理被告零用金收支事務，
    為被告代墊724,605元等語，既為被告所否認，依照前揭說
    明，自應由原告就其確有為被告代墊724,605元之事實，負
    舉證之責。
  ⒊原告主張其為被告代墊款項，除自有資金外，另於108年11月
    7日、同月14日向訴外人施志修分別借貸150,000元、18,000
    元，於108年12月9日向訴外人施孟佳借貸300,000元，並提
    出存摺內頁（勞訴字第156號卷三第165至168頁）為證。然
    依原告所提出之起訴狀附表二（勞訴字第156號卷一第21頁
    ）、支出與代墊款明細表（勞訴字第156號卷三第55至58頁
    ）所示，原告係主張其於108年11月6、14、15、18日分別為
    被告代墊20,000元、18,600元、45,000元、71,000元，於10
    8年12月6、12、17日分別為被告代墊50,000元、34,500元、
    200,000元，與原告所稱其向施志修、施孟佳借款之時間、
    金額，顯然不符。又原告於109年2月25日雖傳送「師兄（指
    被告法定代理人），我代墊公司72萬4千多元的錢，麻煩匯
    給我。謝謝！」之訊息給被告法定代理人，然被告法定代理
    人隨即回復「你所謂代墊的七十二萬，等公司帳總結時，再
    討論。」之訊息給原告，此有訊息截圖（勞訴字第156號卷
    一第35、37頁）為證，可見被告法定代理人係表示待被告帳
    款結算時，再行討論，並未承認原告確有為被告代墊款項之
    事實。此外，原告復未能提出其他證據足資證明原告自108
    年10月起至同年12月止，確有為被告代墊724,605元之事實
    ，則原告此部分主張，自難採信。
  ⒋按稱消費借貸者，於當事人間必本於借貸之意思合致，而有
    移轉金錢或其他代替物之所有權於他方之行為，始得當之。
    是以消費借貸，因交付金錢之原因多端，除有金錢之交付外
    ，尚須本於借貸之意思而為交付，方克成立。倘當事人主張
    與他方有消費借貸關係存在者，自應就該借貸意思互相表示
    合致及借款業已交付之事實，均負舉證之責任，其僅證明有
    金錢之交付，未能證明借貸意思表示合致者，仍不能認為有
    該借貸關係存在（最高法院98年度臺上字第1045號判決意旨
    參照）。縱使原告確有為被告代墊款項，然原告為被告代墊
    款項之可能原因甚多，非必然基於消費借貸關係，依照前揭
    說明，原告既主張係基於消費借貸關係而為被告代墊款項，
    自應由原告就兩造間確有消費借貸意思表示合致乙事，負舉
    證責任。原告主張原告係於108年10月在被告辦公室與被告
    法定代理人洽談借貸事宜等語（勞訴字第156號卷三第240頁
    ），既為被告所否認，且原告就此部分事實，並未提出任何
    證據以實其說，則原告此部分主張，即不可採，自不能認為
    兩造間確有消費借貸關係存在。
  ⒌兩造間並無僱傭關係存在，固經本院認定如前，然原告自108
    年1月1日起至109年2月17日止，負責管理被告除薪資外之支
    出及記帳，且被告自108年1月起至109年3月止，每月給付原
    告2萬元之報酬，既為兩造所不爭執，堪認兩造間應有僱傭
    以外之勞務契約存在，則縱使原告確因負責管理被告支出及
    記帳而為被告代墊款項，亦非無法律上之原因，不能認為係
    不當得利。
  ⒍因此，原告依消費借貸、不當得利之法律關係，請求被告返
    還代墊款724,605元，自屬無據。
五、綜上所述，原告依僱傭、消費借貸、不當得利之法律關係，
    勞工退休金條例第31條第1項之法律規定，請求：㈠確認兩造
    間之僱傭關係存在。㈡被告應自109年6月1日起至原告復職日
    之前一日止，於次月1日按月給付原告2萬元，及自各期應給
    付之翌日（即次月2日）起至清償日止，按年息5%計算之利
    息。㈢被告應提繳20,400元至原告於勞工保險局所設立之勞
    工退休金帳戶。㈣被告應給付原告20,800元，及其中10,400
    元自起訴狀繕本送達翌日起至清償日止，按年息5%計算之利
    息；其中10,400元自110年6月16日民事追加訴之聲明暨辯論
    意旨狀繕本送達翌日起至清償日止，按年息5%計算之利息。
    ㈤被告應給付原告724,605元，及自起訴狀繕本送達翌日起至
    清償日止，按年息5%計算之利息。均無理由，應予駁回。原
    告既受敗訴之判決，其假執行之聲請即失所依據，應併予駁
    回。 
六、本件事證已臻明確，兩造其餘攻擊、防禦方法及所提出之各
    項證據資料，經審酌後，均與判決結果不生影響，爰不逐一
    論述，附此敘明。
七、訴訟費用負擔之依據：民事訴訟法第78條。 
中    華    民    國   110    年    12   月    28   日
                      勞動法庭  法  官  鄭舜元
正本係照原本作成。
如對本判決上訴，須於判決送達後20日內向本院提出上訴狀。如
委任律師提起上訴者，應一併繳納上訴審裁判費。
中　　華　　民　　國　　110 　年　　12　　月　　28　　日
                                書記官  童秉三